【裁判字號】    90,重上,100
【裁判日期】    921204
【裁判案由】    塗銷抵押權設定登記
【裁判全文】
臺灣高等法院高雄分院民事判決  九十年度重上字第一００號
      上  訴  人    中國農民銀行股份有限公司
      法定代理人    陳高吉
      訴訟代理人    鄭曉東律師
                    魏緒孟律師
      複代理  人    樓嘉君律師
      被  上訴人    乙○○    .
                              .
      訴訟代理人    楊申田律師
      複代理  人    楊譜諺律師
當事人間請求塗銷抵押權設定登記事件，上訴人對於中華民國九十年七月二十四日臺
灣高雄地方法院八十九年重訴字第一九七號第一審判決提起上訴，本院於九十二年十
一月二十日辯論終結，茲判決如下：
      主      文
上訴駁回。
第二審訴訟費用由上訴人負擔。
      事實及理由
一、查上訴人原係高雄縣鳥松鄉農會，於原審判決後，因該農會奉財政部命令，其金
    融事業部門即信用部之權利義務由中國農民銀行股份有限公司承受，法定代理人
    亦變更為甲○○，有財政部九十年九月十四日台財融字第０九０三０００一０一
    號函可稽。中國農民銀行股份有限公司於本院審理中聲明承受訴訟，且其法定代
    理人又於九十二年七月二十三日變更為陳高吉，並已聲明承訴訟，核無不合。又
    被上訴人於原審主張依民法第七百六十七條規定之法律關係為訴訟標的，嗣於本
    院言詞辯論時追加民法第八百七十條規定抵押權之從屬性之法律關係為訴訟標的
    ，經查兩者之基礎事實相同，應予准許，合先明。
二、被上訴人起訴主張：伊係訴外人楊妃妃之胞兄，楊妃妃原任職於上訴人之前身高
    雄縣鳥松鄉農會（下稱鳥松鄉農會），八十三年十一月二十八日於其任職期間，
    利用其承辦業務之便，未經被上訴人之同意，擅自以被上訴人之名義在該農會開
    立00000－0－0號活期儲蓄存款帳戶。旋於八十三年十二月二日竊取被上
    訴人所有置放在母親住處之土地所有權狀、印鑑章，向高雄縣鳥松鄉戶政事務所
    冒領印鑑證明，以被上訴人所有坐落高雄縣鳥松鄉○○段第一二二二地號土地（
    下稱系爭土地）偽造抵押權設定契約書、授信約定書、擔保放款借據等文件，以
    被上訴人為借款人，向鳥松鄉農會設定最高限額新台幣（下同）二千一百六十萬
    元之抵押權予鳥松鄉農會，旋即陸續向鳥松鄉農會借款合計一千八百萬元。迄八
    十八年七月間因楊妃妃未按期繳息，鳥松鄉農會遂向被上訴人催繳利息，此時被
    上訴人始知上情。查被上訴人既未向鳥松鄉農會借款，亦未同意授權楊妃妃代理
    被上訴人借款，純係楊妃妃以偽造文書之手法，冒用被上訴人之名義，設定高額
    抵押權，嚴重損及被上訴人就系爭土地之所有權之完整性，且系爭抵押權所擔保
    之債權不存在，抵押權是從屬權利，應亦歸於消滅等情，基於民法第七百六十七
    條及第八百七十條規定之法律關係，求為命上訴人將系爭土地於八十三年十二月
    九日向高雄縣仁武地政事務所以八十三年仁登字第０一七八一二號所為最高限額
    二千一百六十萬元之抵押權設定登記予以塗銷之判決。並聲明：上訴駁回。
三、上訴人則以：被上訴人於八十三年間，在鳥松鄉農會開立存款帳戶，提供系爭土
    地所有權狀、印鑑章、印鑑證明等文件，設定最高限額二千一百六十萬元抵押權
    予鳥松鄉農會，陸續借得鉅額款項，均經被上訴人提供合乎規定之各項文件，並
    經訴外人楊素女為連帶保證人。且借款後正常按約付息，事經五年餘始謂係其胞
    妹楊妃妃冒貸，與常情不符。又民法第一百六十九條規定之表見代理，係為保護
    善意第三人而設，本人如有使第三人相信代理人有權代理本人為法律行為者，該
    本人即應負授權人之責任。被上訴人並不否認其與上訴人簽訂之抵押權設定契約
    書上加蓋其印鑑章，而被上訴人之印鑑證明、印鑑章、不動產所有權狀、身分證
    明等文件，係辦理不動產抵押權設定登記所不可或缺之重要文件，被上訴人自應
    妥為保管，外人難以取得。但楊妃妃代被上訴人辦理抵押貸款之各項文件物品，
    均係被上訴人所有，而楊妃妃又係被上訴人之胞妹，被上訴人謂楊妃妃使用其重
    要文件印章辦理抵押貸款，被上訴人應依表見代理之法則負授權人之責任等語，
    資為抗辯。並聲明：
  (一)原判決廢棄。
  (二)被上訴人在第一審之訴駁回。
四、按所有人對於無權占有或侵奪其所有物者，得請求返還之，對於妨害其所有權者
    ，得請求除去之，有妨害其所有權之虞者，得請求防止之。又抵押權不得由債務
    分離而為讓與或為其他債權之擔保，民法第七百六十七條及第八百七十條分別定
    有明文。故抵押權之存在，雖不以債權存在為絕對必要，但抵押權所擔保之債權
    若完全不存在，即有違抵押權為從屬權利之原則，同時抵押權之登記亦足妨害所
    有權之完整性，於不動產所有人若其不動產上有抵押權登記，即足影響不動產所
    有人處分其不動產或設定其他物權，從而不動產所有人非不得以抵押權所擔保之
    債權不存在而請求塗銷抵押權。查鳥松鄉農會曾以被上訴人為被告起訴請求被上
    訴人清償借款一千八百萬元，並提出抵押權設定契約書、土地登記謄本、授信約
    定書、擔保放款借據、催繳書等為證，其抵押權設定契約書載明：「擔保最高限
    額新台幣貳仟壹佰陸拾萬元正存續期間為八十三年十二月二日起至一百一十三年
    十二月一日止計三十年，債務清償日期為依各個債務所規定清償日期」。而擔保
    放款借據則稱：「立借據人乙○○（以下簡稱借款人：：：）今以後列物件為擔
    保物並邀同保證人向鳥松鄉農會（以下簡稱貴會）借到新台幣捌佰壹拾萬元正（
    金額不等）約定遵守條件如左。對土地及建築物之抵押權，包括土地之水利權與
    建築該地之田寮花園樹木及附屬該房屋之全部設備及水道爆氣電氣等一切物件，
    以及本抵押不動產附建之建築物亦包括在本約抵押權範圍之內」等語（見原審卷
    十一頁至三十三頁），足見上訴人起訴係以系爭土地為抵押物所擔保之借款債權
    為其請求標的物。經原審以八十九年度重訴字第三一九號判決上訴人敗訴（見原
    審卷一０八頁），上訴人聲明不服，提起上訴，又經本院以九十年度重上字第七
    五號判決駁回上訴（見本院卷九二頁），上訴人再向最高法院提起上訴，又經最
    高法院以九十二年度台上字第二一三三號裁定駁回上訴而確定（見本院卷一二六
    頁）。
五、被上訴人主張：楊妃妃為被上訴人之妹，楊妃妃任職於上訴人高雄縣鳥松鄉農會
    ，於八十三年十一月二十八日利用職務之便，未經上訴人之授權或同意於八十三
    年十二月二日，楊妃妃竊取被上訴人所有置放在母親住處之埔段一二二二號土
    地（下稱系稱土地）所有權、印鑑證明，向高雄縣鳥松鄉戶政事務所冒領印鑑證
    明，並偽造抵押權設定契約書、授信約定書、擔保放款借據等文件，以系爭土地
    設定最高限額二千一百六十萬元之抵押權，系爭抵押權係楊妃妃偽造設定之事實
    ，業經證人楊妃妃於高雄地檢署八十九年偵四０四一號偵查案件中證稱：伊以為
    父親楊媽意辦農保，需三等親內之農地權狀為由，向父親取得乙○○之土地權狀
    及印章，未經乙○○同意，拿去申請印鑑證明，持去農會開戶設定抵押借款，除
    抵押權設定契約上之簽名係伊委由不知情之代書代簽外，其餘乙○○之簽名均伊
    所為，印章亦係伊擅自使用，伊不是真的要幫辦農保，只不過藉詞向父親取得乙
    ○○之印章、權狀而已等語（偵查卷九十年二月二十三日筆錄），此有本院九十
    年度重上字第七五號民事判決理中記載在案，上訴人對證人楊妃妃於偵查中曾為
    上開證述之情並未爭執，而證人楊妃妃上開證言既將使其罹犯偽造文書之刑責，
    所為證述應為可採。被上訴人既就其主張印章被盜用之情，已盡舉證責任，其主
    張系爭抵押權係楊妃妃偽造之事實，堪信為真實。
六、上訴人辯稱：被上訴人主張伊之印鑑章係放置於其生母處為楊妃妃所盜用，但被
    上訴人於清償借款事件（即原審八十九年度重訴字第三一九號、本院九十年度重
    上字第七五號、最高法院九十二年度台上字第二一三三號事件，下稱清償借款事
    件），竟主張印鑑章置於其父楊媽意處，前後矛盾。且清償借款事件楊妃妃及楊
    媽意均稱：是楊妃妃向其母說要辦農保，其母始將印章及權狀交給楊妃妃等語，
    則取得印章自非竊取，被上訴人所言與楊媽意，楊妃妃所述不符，足證上開三人
    所言並非實在。被上訴人於清償借款事件中又稱：系爭抵押土地為楊媽意所購買
    登記於被上訴人名下，為確保權益，楊媽意始保管被上訴人印章及權狀，但被上
    訴人何竟於清償借款事件中主張其印章置於其母處﹖再者，被上訴人在本件訴訟
    及清償借款事件中，均主張自八十三年十一月間起至八十六年十月間止，前後十
    一次借款手續所需一切文件上被上訴人之印文，係楊妃妃在八十三年十一月間第
    一次盜用印章時即一次蓋足印章（指在空白文件蓋章），以備日後使用，楊妃妃
    於清償借款事件亦為相同之陳述。然楊妃妃於清償借款事件出庭作證時，經上訴
    人提出八十六年間最後三筆借款之借款展期申請書三件詢問楊妃妃該三件文件被
    上訴人之印文何時加蓋﹖據楊妃妃竟堅稱係八十三年間一起蓋用，上訴人當場指
    出該三件借款展期申請書係鳥松鄉農會於八十六年間所改款之新格式，楊妃妃豈
    能於八十三年間無新式展期申請書時預先加蓋﹖楊妃妃聞言，即支吾其詞，答非
    所問，則楊妃妃之言，亦非實在。楊妃妃於清償借款事件稱：為助其父辦理農保
    手續，向其父取得被上訴人印章及權狀，經上訴人提出其父楊媽意及被上訴人之
    農保資料，證明其父與被上訴人辦理農保時間並不在八十三年間，楊妃妃又改口
    稱取得被上訴人印章目的不在辦理農保而係矇騙其父取得印章及權狀而已，楊妃
    妃所言，亦前後矛盾而不可採信等語，此外尚有諸多被上訴人，楊媽意、楊妃妃
    不足採信之陳述云云。惟在前述清償借款事件，被上訴人對上訴人並無係爭借款
    債務存在之事實，既經判決確定在案，上訴人於本件中又未提出新證據供調查，
    本院自不得據以為相反之認定，上訴人不應於本件訴訟中再行主張有系爭借款債
    權存在。
七、上訴人又稱：楊妃妃因處理家庭大小內外事務，而持有被上訴人印章，所有權狀
    、印鑑證明等物件，並持以向上訴人辦理貸款，設定抵押權等手續，足見被上訴
    人應負表見代理授權人之責任云云。惟所謂表見代理，依民法第一百六十九條規
    定，係指由自己之行為表示以代理權授與他人，或知他人表示為其代理人而不為
    反對之表示者，對於第三人應負授權人之責任而言。而所謂由自己之行為表示以
    代理權授與他人者，必須本人有表見之事實，足使第三人信該他人有代理權之情
    形存在，且須第三人基此表見事實，主張本人應負授權人之責任。又所謂知他人
    表示為其代理人而不為反對之表示者，須以本人實際知其事實為前提。故主張表
    見代理者，應舉證證明本人之行為表示以代理權授與他人或本人知他人表示為其
    代理人而不為反對之表示。本件被上訴人於原審否認其有以代理權授與楊妃妃之
    行為，亦不知楊妃妃表示為其代理人而不為反對之表示，且指摘楊妃妃以竊取其
    印章、權狀並盜領印鑑證明向上訴人辦理抵押貸款，而上訴人未能舉證證明被上
    訴人有表見代理之事實，徒以楊妃妃持有被上訴人之印章、印鑑證明，所有權狀
    等即謂被上訴人應負表見代理授權人之責任，自非可採。
八、綜上所述，系爭抵押權既係楊妃妃偽造設定，且系爭抵押權所擔保之系爭債權並
    不存在，況且被上訴人已表示系爭抵押權非其同意設立，即縱本件為最高限額抵
    押權，兩造亦不可能發生任何債務，本件又無表見代理之適用，從而，被上訴人
    本於所有權之完整性，依民法第七百六十七條除去妨害請求權，及抵押權之從屬
    性之法律關係，訴請上訴人將系爭抵押權登記予以塗銷，即屬有據。原審因而為
    被上訴人勝訴之判決，並無不合，上訴意旨，指摘原判決不當，為無理由，應予
    駁回。
九、結論：本件上訴為無理由，依民事訴訟法第四百四十九條第一項、第七十八條，
    判決如主文。
中      華      民      國    九十二    年     十二     月      四      日
                                                民事第二庭
~B1審判長法官  簡色嬌
~B2法      官  沈建興
~B3法      官  周慶光
正本係照原本作成。
如對本判決上訴，須於判決送達後二十日內向本院提出上訴狀，未表明上訴理由者，
，應於上訴後二十日內向本院提出理由書（均須按他造當事人之人數附繕本）。上訴
時應提出委任律師或具有律師資格之人之委任狀，並依附註條文規定辦理。
中      華      民      國    九十二    年     十二     月      八      日
~B法院書記官  馬蕙梅
附註：
民事訴訟法第四百六十六條之一：
對於第二審判決上訴，上訴人應委任律師為訴訟代理人，但上訴人或其法定代理人具
有律師資格者，不在此限。
上訴人之配偶、三親等內之血親、二親等內之姻親，或上訴人為法人、中央或地方機
關時，其所屬專任人員具有律師資格並經法院認為適當者，亦得為第三審訴訟代理人。
第一項但書及第二項情形，應於提起上訴或委任時釋明之。
                                                                      ＫＦ


司法院資訊處製作；財團法人民間司法改革基金會備份。
